【裁判字號】    95,易,1131
【裁判日期】    950803
【裁判案由】    侵占
【裁判全文】
臺灣臺中地方法院刑事判決              95年度易字第1131號
公  訴  人  臺灣臺中地方法院檢察署檢察官
被      告  乙○○
上列被告因侵占案件，經檢察官聲請簡易判決處刑（九十五年度
偵字第五四七六號），本院臺中簡易庭認不宜以簡易判決處刑，
簽移本院刑事庭改依通常程序審理，本院判決如下：
    主    文
乙○○無罪。
    理    由
一、公訴意旨略以：被告乙○○於民國九十四年四月十九日至同
    年十一月三十日，受雇於證人丙○○所經營址設臺中市○○
    路一五七號之「統一超商」擔任店員，負責收銀、舖貨等工
    作，竟意圖為自己及第三人不法之所有，於同年十月一日至
    十一月三十日間，將其所持有之店內商品｛價值計新臺幣（
    下同）二十五萬四千一百七十一元｝侵占入己，供自己或友
    人使用而均未付款，嗣為證人丙○○發現訴請偵辦，因認被
    告涉犯刑法第三百三十六條第二項之業務侵占罪嫌。
二、按犯罪事實應依證據認定之，無證據不得認定犯罪事實，又
    不能證明被告犯罪者，應諭知無罪之判決，刑事訴訟法第一
    百五十四條第二項及第三百零一條第一項分別定有明文。次
    按刑事訴訟法上所謂認定犯罪事實之證據，係指足以認定被
    告確有犯罪行為之積極證據而言；如未能發現相當證據或證
    據不足以證明，自不能以推測或擬制之方法，以為裁判基礎
    ；而告訴人之告訴，係以使被告受刑事訴追為目的，是其陳
    述是否與事實相符，仍應調查其他證據以資審認（最高法院
    二十九年上字第三一○五號、四十年臺上字第八十六號、五
    十二年度臺上字第一三００號判例參照）。又刑事訴訟法第
    一百六十一條已於九十一年二月八日修正公布，其第一項規
    定：檢察官就被告犯罪事實，應負舉證責任，並指出證明之
    方法。因此，檢察官對於起訴之犯罪事實，應負提出證據及
    說服之實質舉證責任。倘其所提出之證據，不足為被告有罪
    之積極證明，或其指出證明之方法，無從說服法院以形成被
    告有罪之心證，基於無罪推定之原則，自應為被告無罪判決
    之諭知（最高法院九十二年臺上字第一二八號判例參照）。
    公訴人認被告涉犯業務侵占罪嫌，無非以：上揭事實，業據
    告訴人即證人丙○○指訴綦詳，並有調解書一紙及錄音光碟
    一片附卷可稽，而上開款項非少，調解時亦有調解人在場，
    被告上開所辯，誠與事理有違，係卸責之詞顯然，委難採信
    云云，為其論據。訊據被告固坦承於前揭時、地在證人丙○○所開設之統一超商擔任店員之事實，惟堅決否認有侵占之
    情事，辯稱：伊擔任店員期間並未侵占店內款項，亦未將店
    內東西占為己有未付款，伊與甲○○兩個人同上一班，都會
    互相打對方之收銀機，兩臺收銀機都會短少，可能伊睡眠不
    足，收銀機打太快或找錯錢，例如一瓶飲料十元打成百元，
    才會短少那麼多，伊沒有天天短少金額，伊要求勘驗該段時
    期之錄影帶等語。
三、經查：
（一）證人丙○○於本院審理時結證稱：被告應該是侵占錢，東
      西沒有辦法查，且東西伊會自己吸收等語（見本院卷第十
      八頁），證述被告侵占超商之金錢，而非貨品。而被告所
      任職之統一超商係販賣煙酒飲料、零食等日用品，其商品
      單價均不高，如依公訴人所述，被告自九十四年十月一日
      至同年十一月三十日之二個月間，將其所持有之店內值計
      二十五萬四千一百七十一元之商品侵占入己，除以被告工
      作之日數六十一日，則被告平均每日侵占四千一百多元之
      商品，其體積、數量均不小，向與被告一同當班之證人甲○○等人或交接班之其他員工，豈有未發現之理？惟證人
      丁○○於本院審理時結證稱：伊約自九十四年一月間到丙○○所經營的統一超商工作，上早班，工作時間是早上七
      點到下午三點，被告是上晚班，工作時間是下午三點到晚
      上十一點，伊曾與被告同時值班一、二次，伊與被告值班
      的二次都有異乎尋常的誤差，誤差的原因事能是找錯錢，
      也可能是多給人家沒有拿回來，伊沒有看過被告有將入帳
      款項取走的情形，也沒有看過被告下班時拿走店內的東西
      沒有結帳等語（見本院卷第三二、三三、三五頁）；證人
      甲○○於本院審理時結證稱：伊之前曾在統一超商工作，
      自被告進入統一超商工作後，伊就與被告一起當班，前後
      與被告當班有一年多的時間，伊二人工作時間都是從下午
      三點到晚上十一點，工作完之後要盤點，也要對帳，會有
      誤差的情形，有可能是找錯錢，伊沒有看過被告拿走店內
      收銀機的款項或拿取店內的物品等語（見本院卷第四三、
      四五、四六頁），其二人均證述收入短少的情形事能是找
      錯錢，未曾見過被告取走店內金錢或物品之情事，是公訴
      人認被告侵占所持有之店內商品，自有未合。
（二）證人丁○○於本院審理結證稱：於被告離職前的某個下午
      三、四點，在店內的地下室，丙○○、被告、統一超商組
      長石文洲及伊共四人曾協談店內損失事宜，此次協談有錄
      音，當時是問被告有沒有拿，被告承認她有拿錢，數額如
      調解委員會成立之調解內容，之後就約那一天要到調解委
      員會和解，店長曾經問他錢流向如何，但是被告沒有說，
      所提示之勘驗筆錄就是此次協談的錄音內容，其中第七頁
      的Ｃ女：「承認啦」，認為Ｃ女就是被告，而「承認啦」
      就表示她承認拿錢等語（見本院卷第四一、四二頁），固
      證述被告曾於其與證人丙○○等人之協談中承認拿錢，惟
      經本院勘驗該次談話之錄音光碟，該次談話內容，確係充
      滿妥協，有勘驗譯文一份在卷可憑（見本院卷第五至七頁
      ），且前開被告所言之「承認啦」，究竟承認拿取店內物
      品或金錢，拿取金錢數額為何，均不明確。依證人丁○○
      前開證述，被告於該次協商承認拿錢，之後就相約一天到
      調解委員會調解，被告承認拿錢的數額就如調解成立之內
      容，嗣被告確與證人丙○○於九十四年十二月一日成立調
      解，有臺中市西區調解委員會調解書一份在卷可憑（見他
      字卷第五頁）。惟觀諸該調解書記載：被告自九十四年四
      月十九日起至同年十一月三十日間受雇於證人丙○○所經
      營之統一超商擔任店員，負責收銀、鋪貨等工作，於九十
      四年十月一日至同年十一月三十日止，利用夜間取用店內
      販賣之物品，供己與友人使用而未付款，因證人丙○○發
      現，致生糾紛，經調解成立等語，其內容竟係記載被告於
      任職該店期間利用夜間取用店內販賣之物品，與證人丁○○所述被告係承認拿取店內金錢迥然不同。況被告並未侵
      占店內商品，已如前述，且證人丙○○所提出之被告於九
      十四年十二月一日立具之自白書記載：被告因一時貪念竊
      取置於店內之現金等語，記載被告竊取現金，究竟被告係
      侵占現金或商品，前開錄音光碟內容、調解書與自白書之
      記載不同，實無法憑以為認定之依據。再被告不否認於前
      開任職於證人丙○○所開設之統一超商擔任店員期間所收
      款項有短少之情事，是其行為尚涉及民事損害賠償責任，
      此觀證人丙○○於本院審理時證述證人丁○○、甲○○未
      侵占款項，但仍應負擔賠償責任（詳如後述）自明，故前
      開錄音光碟、調解書、自白書僅能證明被告與證人丙○○
      就該民事賠償部分互相讓步解決紛爭，尚不能證明被告有
      侵占店內商品或所收得款項之情事。
（三）證人丙○○於本院審理結證稱：（有何證據說被告侵占？
      ）從九十四年十月一日開始，被告有來上班都會有少錢，
      別人上班就不會，只要被告上班，每天結帳都會少錢，而
      且業績愈好少愈多，別人上班都不會短少錢，被告上班就
      會一直少錢，每天下午結帳時，被告都短少好幾千元，最
      少幾百元，最多甚至上萬元，伊都有跟被告說如果短少錢
      ，就會扣她的薪水，有告知被告要她小心，被告回答說知
      道，她說妳扣啊，如果沒有拿錢，員工應該會反應為何要
      扣錢，會跟解釋，但是被告卻只有說妳扣啊；被告上班都
      會精神不濟，別人有告訴伊被告已經找給人家錢，又再找
      給人家一次；店內當班情形是一班同時由兩個人當班，有
      時是被告跟丁○○，有時是被告跟甲○○，有時是丁○○
      跟甲○○，伊當時並沒有認為丁○○、甲○○有侵占款項
      ，伊認為被告有侵占，但是伊有要求丁○○、甲○○賠償
      ，因為他們當班短溢要由當班的二人各負擔一半，十、十
      一月短溢的一半是由丁○○、甲○○負責，另外一半是由
      被告負責，所以伊統計出來的二十五萬四千一百七十一元
      就是短溢的一半；伊是從上班觀察，還有他們每天對金錢
      的需求量來判斷，所以伊肯定只有被告侵占，另外兩人沒
      有侵占；其實短溢是正常的，被告侵占的金額比較多，而
      且是每天，所以伊才認為她是侵占等語（見本院卷第十七
      至二二頁），證述認被告侵占店內款項，主要係被告當班
      時段結帳時，應收款項常常短少。惟據證人丙○○所提出
      之九十四年十月、十一月份該統一超商短溢帳目明細表（
      見本院卷第六五、六六頁），被告與證人甲○○所值之晚
      班固幾乎每天有應收款短少之情事，然非被告當班之夜間
      、早班亦偶有短少款項達一千多元、二千多元之情事，參
      諸證人丁○○、甲○○於本院審理時均證述短少原因可能
      是找錯錢，未見被告有取走店內物品或金錢之情事，已如
      前述，證人丙○○亦證述被告上班常精神不濟，曾有人告
      知其被告已經找給人家錢，又再找一次錢之情形，是前開
      證人丙○○之證述及帳目明細，至多僅能證明被告當班時
      應收款項有異常短少之情形，但短少原因亦有可能如被告
      所辯係找錯錢或將商品價額輸入收銀機時輸入錯誤，尚不
      能據此推論被告有侵占超商金錢之情事。又依證人丙○○
      前開證述，其早已發現被告當班時應收款項幾乎每天有異
      常短少之情形，短少之金額不少，期間亦不短，於此情形
      ，勘驗超商店內之錄影情形即不難發現被告有無侵占店內
      商品或金錢之情事，惟證人丙○○捨此不為，且陳稱：超
      商九十四年十、十一月兩個月的錄影帶已經沒有留存，每
      個星期就把上個星期的畫面洗掉等語（見本院中簡字卷第
      十六頁），此一未適當保存證據之情形，自與常情不符。
四、綜上所述，本件並無積極證據足資證明有侵占超商之商品或
    款項之情事，公訴人所提出之證據或所指出之證明方法，尚
    不足為被告有罪之積極證明，或說服本院形成被告有罪之心
    證。此外，復查無其他積極之證據足資證明被告確有公訴人
    所指傷害被害人之犯行，不能證明被告犯罪，依法自應諭知
    無罪之判決。
據上論斷，應依刑事訴訟法第四百五十二條、第三百零一條第一
項，判決如主文。
本案經檢察官楊忠誠到庭執行職務。
中    華    民    國    95    年    8     月    3     日
                  刑事第十四庭    審判長法  官  楊真明
                                        法  官  劉逸成
                                        法  官  黃渙文
上正本證明與原本無異。
如不服本判決，應於送達後十日內向本院提出上訴狀（須附繕
本），上訴於臺灣高等法院臺中分院。
                                        書記官  紀俊源
中    華    民    國    95    年    8     月    3     日


司法院資訊處製作；財團法人民間司法改革基金會備份。
